【裁判字號】    97,訴,767
【裁判日期】    980625
【裁判案由】    空氣污染防制法
【裁判全文】
高雄高等行政法院判決
                                       97年度訴字第767號
                              .
原      告  台塑石化股份有限公司
代  表  人  甲○○
訴訟代理人  蔡金保律師
被      告  雲林縣政府
代  表  人  乙○○縣長
訴訟代理人  丙○○
上列當事人間空氣污染防制法事件，原告不服行政院環境保護署
中華民國97年7月15日環署訴字第0970015478號訴願決定，提起
行政訴訟，本院判決如下：
    主  文
原告之訴駁回。
訴訟費用由原告負擔。
    事實及理由
一、事實概要：
    緣原告於雲林縣麥寮鄉台塑工業園區15號設廠（麥寮一廠輕
    油廠）從事石油煉製作業，領有被告核發之固定污染源操作
    許可證（許可證字號：府環二操證字第P0531-00號），該廠
    之原油常壓蒸餾程序（M02），屬行政院環境保護署（下稱
    環保署）公告第2批「公私場所應申請設置、變更及操作許
    可之固定污染源」，經被告所屬環境保護局（下稱雲林縣環
    保局）於民國96年10月25日14時30分至16時20分派員前往稽
    查，發現其排放管道（P201）於96年9月30日15時至18時經
    空氣污染物連續自動監測設施所監測氮氧化物之排放值（小
    時平均實測值）分別為106、130、129、126PPM，已違反操
    作許可證所載排放限制「氮氧化物≦70PPM」之規定，核屬
    未依操作許可證內容進行操作，被告爰以違反空氣污染防制
    法第24條第2項規定，依同法第56條第1項（原裁處書漏載項
    次）規定裁處原告新台幣（下同）10萬元罰鍰，並限期於97
    年3月17日前完成改善。原告不服，提起訴願，遭決定駁回
    ，遂提起本件行政訴訟。
二、本件原告主張︰
（一）六輕2期環境影響評估（下稱環評）之環境影響說明書空
      氣污染物排放量承諾值係指一般操作情況下之限值：
  １、本件原告不爭執事項為原告製程排放管道P201，96年9月
      30日開車期間煙道排氣氮氧化物於15時至18時之排放值分
      別為106、130、129、126PPM。
  ２、原告環評承諾之校正濃度值（PPM）及排放量（KG／HR）
      分別為70PPM、排放量承諾值為13.94KG／HR（其中排放濃
      度承諾值遠低於環保署公告之濃度250PPM），係指一般操
      作之管制限值，並無考量停開車期間之特殊情形，之後亦
      未曾遭遇告發情事，故未曾考量有停開車期間超限之問題
      。95年、96年間開車異常共計6次，直到本次異常事件之
      舉發才凸顯出此一問題。從97年12月3日嘉惠電廠開發計
      畫第4次環境影響差異分析報告可證主管機關已經知悉大
      型鍋爐一般操作與起（開）停機期間應有不同之排放濃度
      限制標準。查環保署81年間頒布之「固定污染源空氣污染
      物排放標準」歷經5次修訂過程，期間政府機關及事業機
      構從未對製程停車、開車等特殊情形提出任何修法建議，
      顯見雙方對此皆不熟悉，足佐原告於環評承諾之校正濃度
      值及排放量所指皆為一般操作情況下之管制限值。
  ３、又「固定污染源自行或委託檢測及申報管理辦法」第4條
      規定，固定污染源於執行定期檢測時，其污染防制設施應
      維持正常運轉，且操作條件應符合下列規定之一：1.應實
      施定期檢測期間最大產量或燃（物）料使用量百分之90以
      上。2.操作許可證登載之許可最大產量或燃（物）料使用
      量百分之80以上。上開檢測結果乃為判定違反排放標準、
      繳納空氣污染防制費及申報空污排放總量等所有空氣污染
      防制法相關作業之依據，顯見只有穩定操作期間方可代表
      製程實際排放狀況，短暫停開車期間之空氣污染物排放數
      據不具代表性。
（二）據環保署公告「固定污染源最佳可行控制技術」規定，石
      化製程中從事加熱之設備（如加熱爐），氮氧化物可行控
      制技術為低氮氧化物燃燒器，原告製程採用低氮氧化物燃
      燒器及排煙脫硝系統（SCR去除氮氧化物）2項防制措施，
      其去除成效當然優於「固定污染源最佳可行控制技術」。
      原告製程排煙脫硝系統係向全世界之領先廠商BOBCOCK-HI
      TACHI公司購置，並由國內最大工程設計公司中鼎公司進
      行工程設計，參照2008年中鼎公司及BOBCOCK-HITACHI公
      司最新建廠之排煙脫硝系統設計資料，加入氨液之底限溫
      度為280℃以上，根據國內外空氣污染防制理論及設計之
      教科書與文獻，排煙脫硝系統加入氨液之合理操作溫度皆
      於300℃至400℃之間，倘若在溫度過低時加入氨液，會造
      成設備受損及失效。比對國外對於相同事件之執法實務，
      皆未對於設備功能短暫失效為處罰。原告製程因產能規模
      大，其加熱爐升溫操作必須符合溫度上升曲線，以避免快
      速升溫造成爐體（含爐管、耐火材）熱脹冷縮產生龜裂危
      害工廠安全，原告建廠運作已逾10年，排煙脫硝系統加氨
      液溫度定於290℃以避免空氣污染防制設備受損，為最適
      操作條件，如有更佳可行控制技術，原告甘願受罰，當然
      更樂於接受引進。原告所爭執者係為製程開車期間排煙脫
      硝設備之合理啟動期間，與平日操作、保養及耗材更換無
      關，原告製程自89年取得固定污染源操作許可證迄今，歷
      經主管機關多次查核並無氮氧化物排放超限或排煙脫硝設
      備操作、保養及耗材更換缺失等違法情事，倘若被告對此
      仍有疑義，應可依權責隨時入廠查核並依法舉發，不需做
      出有損原告企業形象之臆測。
（三）原告製程氮氧化物排放量並無超出環評承諾，不致對環境
      造成衝擊：
  １、原告於96年10月25日開車期間，加熱爐與排煙脫硝系統啟
      動時間落差：自12時0分重新點母火後，燃氣使用量及排
      煙脫硝系統入口溫度即緩慢提昇，至19時21分排煙脫硝系
      統入口廢氣溫度到達290℃，此時排煙脫硝系統氨液重新
      注入進行脫硝處理，升溫期間因排煙脫硝系統未能達到氨
      液注入溫度（290℃），致使煙道排氣中氮氧化物濃度（
      校正後）無法低於排放標準（70PPM），遍查排煙脫硝系
      統操作原理及相關文獻資料，可知排煙脫硝系統入口溫度
      未達290℃以上者，倘若注入氨液會產生硫酸氫氨（NH4HS
      O4），除造成系統觸媒板阻塞外並將腐蝕風管，足證裝設
      有排煙脫硝系統之製程，皆存在開車初期製程與防制設施
      啟動時間落差，導致氮氧化物排氣濃度無法符合排放標準
      之特殊現象。
  ２、原告於同日15時重新點燃主火後，因初開車熱負荷小，在
      維持大型離心式風車固定風量操作下，煙道排氣中含氧率
      約維持在12%至18%，在此高氧氣濃度下，使得氮氧化物排
      放濃度由原始測值25.2至68.97PPM經含氧率校正後提高為
      106.18至129.3PPM致無法符合環評承諾排放濃度標準，惟
      開車期間排放量低，每小時排放量仍低於環評承諾之小時
      排放量標準13.94公斤，實際排放情形並未高於平日正常
      操作排放濃度（量），此期間所排放之氮氧化物濃度未超
      出環保署固定污染源空氣污染物排放標準（250PPM），小
      時排放量亦低於原告於環評所作之排放標準。
  ３、原告製程開車期間加熱爐啟動方式，乃先引進空氣進入並
      逐漸點燃爐火，因此初期空氣比例較高（亦即含氧率較高
      ），待爐火陸續點燃提高煉量後，空氣比例自然降低（亦
      即含氧率變低），此石化製程加熱爐開車程序含氧率之變
      化屬必然過程，非如同被告所稱「．．．倘若排氣中氧含
      量非為6%表示排氣可能有問題，例如當排放濃度超過法規
      標準時，加入空氣（空氣含氧量約20%）稀釋即可符合法
      規標準．．。」原告所稱原始監測數據值為真實測值呈現
      ，絕無同被告所陳擅自偽稱情事。
（四）原告已將96年10月25日製程排氣異常情形依法通報，應免
      予處罰：
  １、異常通報經過：
   (1)10時1分原油入料含水率過高，導致加熱爐爐膛壓力不穩
      定而停車，此時停止燃氣供應、排煙脫硝系統入口廢氣溫
      度降至290℃以下，氨液停止注入，排煙脫硝系統中止脫
      硝處理。
   (2)11時0分通報雲林縣環保局異常停車造成煙道排氣異常。
   (3)12時0分重新點母火熱循環，15時0分點主火開始供應主燃
      氣，燃氣供應量及排煙脫硝系統入口溫度緩慢提昇。
   (4)16時0分再度通報雲林縣環保局開車造成煙道排氣異常。
   (5)19時21分排煙脫硝系統入口廢氣溫度提昇至290℃，氨液
      開始注入，此時排煙脫硝系統始得進行脫硝處理，煙道排
      氣中氮氧化物濃度大幅下降。
  ２、按空氣污染防制法第77條對於固定污染源之相關設施故障
      致違反該法規定時，設有免罰規定。所謂故障，依空氣污
      染防制法施行細則第41條規定係指固定污染源之相關設施
      不可預見且無法避免之功能失效，但因設計不當或操作、
      維護不良者，不適用之。而環保署95年6月30日環署空字
      第0950048357號函謂：「．．．本法第77條所稱故障，指
      固定污染源之相關設施不可預見且無法避免之設備功能失
      效，但因設計不當或操作、維護不良者，不適用之。」即
      其係指不可預見且無法避免之設備功能失效，且應為非經
      常性之設備功能失效又非故意或人為疏失或不當維修所造
      成，倘屬故障之情形且其報備程序與內容符合空氣污染防
      制法施行細則第42條及第43條規定者，自得依法予以免罰
      。被告答辯有關故障之定義為「外力不可抗拒之因素」，
      與原告提出製程開車期間排煙脫硝系統短暫性功能失效屬
      技術不可抗力之論點並無違誤，如同交通法規不可能規定
      車輛啟動後5秒內應達時速100公里一般，雖然車輛車速皆
      有能力達100公里/小時，但就現行技術並無法於啟動後5
      秒內達成，故此非關設計不當或操作、維護不良。
（五）又按違反行政法上義務之行為非出於故意或過失者，不予
      處罰。在立法從寬執法從嚴的要求下，法令對於人民的限
      制必須限制在至少是有實現的可能之下，否則應認已超出
      憲法第23條所稱必要之限制，屬於違憲之規定，法院應該
      加以審查，進而排除該規定之適用。環保署於97年9月22
      至23日舉辦「石化製程揮發性有機物排放稽查管制工作說
      明及觀摩會」，所聘請之講師美國加州南灣空氣品質管理
      局陳爵先生，回覆原告請教本案相關問題時，即說明製程
      開車期間存有操作技術盲點，在美國加州並不會對此期間
      之空氣污染物排放濃度超限情事告發處分，然此時段之例
      外（或特殊）管制方式係於許可證中登載規範。故從「六
      輕製程開車期間超過排放標準限值認定疑義專家諮詢會議
      會議紀錄」可以看出停開車期間70PPM之排放濃度管制限
      值確屬無法達成，否則何需建議回歸環評程序辦理相關內
      容變更！是原告製程與排煙脫硝系統啟動時間落差無法避
      免產生設備功能短暫失效之情況，原告並無故意或過失責
      任至為灼然等情。並聲明求為判決撤銷訴願決定及原處分
      。
三、被告則以︰
（一）原告主張其係以優於環保署「固定污染源最佳可行控制技
      術」標準設置空氣污染防制設備，惟原告所稱優於環保署
      「固定污染源最佳可行控制技術」標準設置空氣污染防制
      設備係從何認定？認定標準為何？均未見證明，況且從實
      務上來說，良好之空氣污染防制設備處理效果並非僅限於
      規劃設計，排煙脫硝設計完工後操作是否得當？平時設備
      維護保養是否確實？耗材是否逾期未更換？等等因素均可
      能影響排煙脫硝設備之正常營運。又空氣污染防制法第77
      條所稱故障，於同法施行細則第41條規定，指固定污染源
      之相關設施不可預見且無法避免之功能失效。但因設計不
      當或操作、維護不良者，不適用之。足見原告製程操作程
      序之問題並未符合空氣污染防制法第77條所稱「故障」之
      規定，況依環保署95年6月30日環署空字第0950048357號
      函可知，設備故障之定義為「外力不可抗拒之因素」所導
      致，如地震、火災、水災等天然災害。故原告主張其開車
      期間因排煙脫硝系統所致設備短暫功能失效係屬無法避免
      ，其已依法報備依法應予免罰部分，並不可採。
（二）原告所提開車初期無法達到預定溫度導致最終氮氧化物排
      放濃度變高，應為原告於排煙脫硝系統規劃設計階段未能
      注意該系統原有缺陷，原告應於排煙脫硝系統設計階段時
      徵詢規劃設計廠商如何解決此一排煙脫硝設備初期開車問
      題，即使原廠設計之排煙脫硝系統有此缺陷無法改善，應
      向原設計廠商要求改進設備設計或另尋其他廠牌設備，不
      應一味辯稱所設置之脫硝設備開車初期無法及時達到工作
      溫度，推卸企業主對環境保護應有之責任與態度，況自學
      理及實務上來說，原告排煙脫硝設備開車初期若無法達到
      處理效率，應尋求解決方法，例如串聯設計、再熱處理、
      改變設備操作參數、改變製程操作、修正操作程序等等或
      尋求其他替代處理設備。又根據固定污染源空氣污染物排
      放標準第11條規定：各種污染物之濃度計算均以凱氏溫度
      273度及一大氣壓下未經稀釋之乾燥排氣體積為計算基準
      。燃燒過程排氣中之氧氣百分率如無特別規定則以6%氧氣
      為參考基準，非燃燒過程則以未經稀釋之乾燥排氣體積為
      計算基準。但對特定行業標準另有規定者，則採該項規定
      中之排氣含氧百分率為參考基準。又按污染物濃度Ｃ及排
      氣量Ｑ校正計算公式如下：【C＝[(21－On)/(21－Os)]×
      Cs】【Q＝[(21－Os)/(21－On)]×Qs】。由上開條文規定
      可知，該條訂定之目的係因一般正常處理後煙道排氣中氧
      氣所佔排氣量比例大約6%左右，倘若排氣中氧含量非為6
      ％表示排氣可能有問題。例如當排放濃度超過法規標準時
      ，排放前灌入空氣（空氣含氧量約為20％）稀釋即可符合
      法規排放標準，此時雖污染濃度已符合法規標準，但含氧
      量即已經超過6%（因為稀釋空氣中含氧量約為20%，與原
      排氣含氧濃度約6%混合後就會超過6%之參考基準），因此
      ，排氣中含氧量超過6%部分就須利用固定污染源空氣污染
      物排放標準第11條所規定之修正公式來修正原始排放濃度
      以反映實際排放濃度，此為上開標準第11條訂定之初始目
      的。因此法規所擇告發之超限數據當然是以上開標準第11
      條所規定修正後之數據作為舉發對象，然原告竟不以修正
      後數據（106.18PPM至129.3PPM）作為舉發依據，擅自偽
      稱以原數據無超過（25.2PPM至68.97PPM），企圖掩蓋違
      法超限（70PPM標準）之事實。
（三）原告對於每小時排放量為何？並未說明清楚，即擅稱未超
      過每小時排放量。而在操作許可中氮氧化物允許每小時排
      放量13.94公斤之規定與瞬間允許排放濃度70PPM之規定目
      的不同，即使氮氧化物每小時未超過13.94公斤，但瞬間
      排放濃度超過70PPM仍有可能危害人體健康，故仍須符合
      瞬間允許排放濃度小於70PPM之規定。因此法規中規定每
      小時累計13.94公斤規定與瞬間允許排放濃度70PPM之規定
      目的不同亦無直接關係。本案舉發之原因乃依氮氧化物超
      過70PPM作為告發原因，原告舉出與本案無關之其他規定
      企圖掩蓋違法超限之事實。
（四）原告主張其排煙脫硝設備於96年9月30日為最適操作狀況
      部分，惟查：
  １、原告僅以其多了一道排煙脫硝系統而認為符合環保署公告
      「固定污染源最佳可行控制技術」之規定，與本案處分標
      的為「違反操作許可證」之規定無關，況且本案被告並非
      處分原告違反「固定污染源最佳可行控制技術」之規定。
      原告就其所採用之中鼎公司之設計及HITACHI廠牌何以最
      好，並未提出任何證明；且從實務上來說，良好之空氣污
      染防制設備處理效果並不限於某大公司設計或某大廠牌設
      備。至原告所提開車初期無法達到預定溫度會造成設備受
      損及失效之問題，為原告於排煙脫硝系統規劃設計階段未
      能注意該系統原有缺陷，應向原設計廠商要求改進設備設
      計或另尋其他廠牌設備。且固定污染源氮氧化物控制之方
      法眾多，被告建議原告可採串聯設計，環保署空污專責人
      員複訓教材中亦提到要預熱處理；本件訴願決定亦建議原
      告可採改變設備操作參數來解決問題，故在技術實務上，
      原告設備問題解決方法很多，僅原告不願負起解決之責。
      況原告製程技術上之問題本應由原告自行解決，而非由主
      管機關所執行之法令去符合原告製程技術上之問題。
  ２、至原告所提加熱爐須緩慢耗時7.5小時加熱，方可讓後續
      排煙脫硝系統達到工作溫度之情形，亦屬原告於排煙脫硝
      系統規劃設計階段未能注意該系統原有缺陷，自均應向原
      設計廠商要求改進設備設計或另尋其他廠牌設備，或尋求
      其他解決方法。
（五）本案氮氧化物為原告於六輕工業區開發時，為獲得環保署
      同意六輕工業區開發案之進行，乃依環境影響評估法之規
      定由開發單位（即六輕台塑關係企業）提起環評報告書，
      並於報告書中承諾值為7OPPM，於該廠設立前向雲林縣環
      保局取得該廠之固定污染源設立及操作許可證，被告並依
      「固定污染源設置及操作許可證管理辦法」第21條規定，
      將原告於環境影響說明書及評估書所承諾之內容登載於該
      廠固定污染源之操作許可中，惟原告為獲得同意六輕工業
      區開發之利於事前所承諾之氮氧化物排放限值，卻於開發
      設廠後無法達到事前承諾之限值而反悔，同時對於該廠固
      定污染源之設置，為獲得被告許可證而承諾審查委員可以
      達到承諾限值，而事後違反自己所承諾之限值。對於原告
      舉證嘉惠電廠開發案之承諾排放限值有分成開車期及一般
      期部分，本案原告因於六輕工業區該廠申請開發時環保署
      所核定之環評說明報告書並未核定將排放限值區分成開車
      期及一般期，原告卻於違反自己於環評之承諾後，要求與
      嘉惠電廠開發案為相同之區分情形，違反當初環評時原告
      自己所做之承諾，況且依嘉惠電廠開發案之承諾排放限值
      於開車期及一般期（4OPPM）均比本案原告承諾之排放濃
      度限值（7OPPM）還低，足見原告推託卸責之心態，企圖
      掩蓋空氣污染之事實。至原告引用「固定污染源自行或委
      託檢測及申報管理辦法」第4條述及有關最大產量部分，
      因該規定是規範「定期檢測時」規定之操作條件，非如原
      告所誤解係本案被告引為「違反排放標準」之依據等語，
      資為抗辯。並聲明求為判決駁回原告之訴。
四、本件如事實概要欄所載之事實，分別為兩造所自陳，並有被
    告空氣污染稽查紀錄工作單、被告裁處書及原告固定污染源
    操作許可證附原處分卷可稽，洵堪認定。而原告提起本件訴
    訟無非以：原告之操作許可證記載加熱爐（E201，排放型態
    P201）之排放濃度及環評承諾值，係針對一般操作而言，不
    包括停開車期間之排放情形。因為原告係採用低氮氧化物燃
    燒器及排煙脫硝系統2項防制措施，惟排煙脫硝系統加入氨
    液之合理溫度介於300℃至400℃之間，倘若在溫度過低時加
    入氨液，會造成設備受損及失效，是以原告之排煙脫硝系統
    加氨液溫度定於290℃乃為最適溫度，惟如此一來，於開車
    期間，即會產生加熱爐與排煙脫硝系統啟動時間之落差，也
    就是在開車後之升溫期間未達290℃前，排煙脫硝系統即未
    能啟動注入氨液，致煙道排氣中氮氧化物濃度無法低於排放
    標準（70PPM），此乃現行技術無法避免，故此期間空氣污
    染物排放濃度超限，並非原告之故意或過失所造成，被告以
    現行技術所無法達成之標準要求原告，亦違反比例原則。另
    原告開車期間每小時之排放量亦低於環評承諾值之每小時排
    放量13.94公斤，並未超出排放標準。此外，原告已將製程
    排氣異常情形通報被告，依空氣污染防制法第77條規定，應
    可免罰等語，資為論據。
五、經查：
（一）按「（第1項）公私場所具有經中央主管機關指定公告之
      固定污染源，應於設置或變更前，檢具空氣污染防制計畫
      ，向直轄市、縣 (市) 主管機關或中央主管機關委託之政
      府其他機關申請核發設置許可證，並依許可證內容進行設
      置或變更。（第2項）前項固定污染源設置或變更後，應
      檢具符合本法相關規定之證明文件，向直轄市、縣(市)主
      管機關或經中央主管機關委託之政府其他機關申請核發操
      作許可證，並依許可證內容進行操作。」「（第1項）公
      私場所違反‧‧‧第24條‧‧‧第2項未依許可證內容設
      置、變更或操作‧‧‧者，處新臺幣2萬元以上20萬元以
      下罰鍰；其違反者為工商廠、場，處新臺幣10萬元以上1
      百萬元以下罰鍰。」為空氣污染防制法第24條第1項、第2
      項、第56條第1項定有明文。又「固定污染源依規定設置
      空氣污染物連續自動監測設施者，其每日量測值應符合左
      列規定：．．．二、氣狀污染物之監測數據，其1小時紀
      錄值高於排放標準值之累積時間不得超過2小時。」則為
      固定污染源空氣污染物排放標準第13條第1項第2款所明定
      。另「開發單位應依環境影響說明書、評估書所載之內容
      及審查結論，切實執行。」「有下列情形之一，處新臺幣
      30萬元以上150萬元以下罰鍰，並限期改善；屆期仍未改
      善者，得按日連續處罰：一、違反第7條第3項、第16條之
      1或第17條之規定者。」則為環境影響評估法第17條及第
      23條第1項第1款所規定。
（二）經查，原告於雲林縣麥寮鄉台塑工業園區15號設廠（麥寮
      一廠輕油廠）從事石油煉製作業，為應依環境影響評估法
      實施環評之開發單位，而其提出之環境影響說明書亦經主
      管機關審核通過，並據以准許其開發行為，原告並進而取
      得固定污染源操作許可證；依原告通過之環境影響說明書
      及固定污染源操作許可證記載，原告對於加熱爐排放管道
      （P201）排放之氮氧化物排放濃度承諾之限值為70PPM，
      此為原告所不爭，其中固定污染源操作許可證第參項「其
      他規定事項」第10款（見訴願卷第73頁）更明定各項污染
      源排放空氣污染物應符合環評承諾值，此均有環評說明書
      及固定污染源操作許可證附本院卷（第272頁、273頁）及
      訴願卷（第56頁至73頁）可稽。惟本件經被告稽查結果，
      系爭排放管道（P201）於96年9月30日15時至18時監測所
      得之氮氧化物排放值分別為106、130、129、126PPM，亦
      為原告所是認，並有被告製作之空氣污染稽查紀錄工作單
      及日報彙總表附原處分卷可佐。查原告為具有環保署依指
      定公告之固定污染源者，有依核發之操作許可證內容進行
      操作之義務，而原告之麥寮一廠輕油廠既為應實施環評之
      開發單位，亦負有依環境影響說明書之內容切實執行之義
      務。則系爭排放管道（P201）經連續自動監測設施於96年
      9月30日15時至18時間，氮氧化物監測數據已超過操作許
      可證及環評承諾值70PPM，超限時間達4小時，核已違反前
      引空氣污染防制法第24條第2項、固定污染源空氣污染物
      排放標準第13條第1項第2款及環境影響評估法第17條規定
      ，洵堪認定。原告為國內知名煉油事業，對於空氣污染防
      制法及環評相關法規應知之甚稔，且對其設置之固定污染
      源於實際操作時會產生如何之污染物及其濃度數值，理應
      有相當認識評估及防制對策，否則如何提出環境影響說明
      書及操作許可申請書之承諾數值以通過環評並取得操作許
      可證？是原告為獲取系爭開發行為及固定污染源之操作許
      可，既然承諾操作系爭固定污染源，其排放管道（P201）
      之氮氧化物將控制於70PPM以下，即有遵守承諾並克盡防
      制之義務，殊無於通過環評並取得操作許可證後，再以其
      承諾之數值僅係針對一般操作，不包含停開車期間之污染
      情形，並以此乃製程（加熱爐）與防制設施（排煙脫硝系
      統）啟動時間落差所導致，故在開機升溫未達290℃以前
      ，排煙脫硝系統即未能啟動氨液注入功能云云，爭執本件
      煙道排氣氮氧化物濃度（校正後）無法低於排放標準，乃
      現行技術無法克服，不應以其承諾值要求原告，否則違反
      比例原則云云，洵無可取。至於環保署雖於98年1月19日
      召開「六輕製程開車期間超過排放標準限值認定疑義」專
      家諮詢會議，惟觀與會之學者專家並未認定原告於製程停
      開車期間所產生之排放異常情形為無可避免之現象，亦未
      認定此為現行技術無法克服之情形，反而是要求原告應就
      其自行為環評承諾後改稱無法達成標準之原因提出更進一
      步之資料，方足以進行分析，此有該份會議紀錄附本院卷
      （第279頁、280頁）可稽，是此份紀錄並不足作為有利原
      告之認定。又原告所提「嘉惠電廠開發計畫第4次環境影
      響差異分析報告」專案小組審查會議紀錄（見本院卷第28
      1頁-288頁）雖有針對嘉惠電廠停開機時間之空氣污染排
      放濃度作不同之討論，惟此既係有關嘉惠電廠開發計畫之
      環境影響分析研究，其個案事實與本件自屬不同，自難比
      附援引。又「固定污染源自行或委託檢測及申報管理辦法
      」第4條：「固定污染源於執行定期檢測時，其污染防制
      設施應維持正常運轉，且操作條件應符合下列規定之一：
      一、應實施定期檢測期間最大產量或燃(物)料使用量90%
      以上。二、操作許可證登載之許可最大產量或燃(物)料使
      用量80%以上。」之規定，乃係針對污染防制設施於定期
      檢測時所應具備之狀態所為之規定，非謂如固定污染源未
      達該條所定之操作條件，其排放之污染物即不受管制，原
      告援引上開條文主張固定污染源製程之停開車期間既非在
      穩定操作狀態，故其排放之空氣污染物數值不足作為參考
      云云，顯係誤解法令之規定，洵非可取。
（三）又「（第1項）各種污染物之濃度計算均以凱氏溫度273度
      及一大氣壓下未經稀釋之乾燥排氣體積為計算基準。燃燒
      過程排氣中之氧氣百分率如無特別規定則以6%氧氣為參考
      基準，非燃燒過程則以未經稀釋之乾燥排氣體積為計算基
      準。但對特定行業標準另有規定者，則採該項規定中之排
      氣含氧百分率為參考基準。（第2項）污染物濃度Ｃ及排
      氣量Ｑ校正計算公式如左：【C=[(21-On)/(21-Os)]×Cs
      】【Q=[ (21-Os)/(21-On)]×Qs】。」為固定污染源空氣
      污染物排放標準第11條所規定。蓋因煙道排氣濃度會因空
      氣含氧量高低產生稀釋之效果，為避免以異常之高氧量以
      稀釋空氣污染物濃度，致判斷失真，上開規定遂規範排放
      濃度應經含氧率校正，方能還原實際污染狀況，以達到防
      制效果。因此，系爭排放管道氮氧化物數值即應依上開公
      式經含氧率校正，始足作為判斷數據。本件經含氧率校正
      後之數據已超過70PPM，已如前述，其已超過操作許可證
      所定標準甚明，原告主張系爭排放管道氮氧化物測值僅為
      25.2PPM至68.97PPM（見本院卷第46頁）乙節，核乃未經
      含氧率校正之數值，既為原告所不爭，則其據以主張本件
      並未超過70PPM之限值云云，並非可採。次查，系爭排放
      管道之氮氧化物濃度值（70PPM，PPM＝mg/L）與小時排放
      量（KG/Hr）乃分屬不同之排放管制標準，二者並無替代
      關係，此觀本院卷（第273頁）及訴願卷（第63頁）之記
      載甚明，原告訴稱系爭排放管道開車期間之排放濃度縱超
      過70PPM，惟其每小時之排放量尚低於環評承諾值之每小
      時排放量13.94公斤，並未違反規定云云，顯有誤會，並
      無可採。
（四）次按「公私場所之固定污染源因突發事故，大量排放空氣
      污染物時，負責人應立即採取緊急應變措施，並於1小時
      內通知當地主管機關。前項情形，主管機關除命其採取必
      要措施外，並得命其停止該固定污染源之操作。」「固定
      污染源之相關設施故障致違反本法規定時，公私場所立即
      採取因應措施，並依下列規定處理者，得免依本法處罰：
      一、故障發生後1小時內，向當地主管機關報備。二、故
      障發生後24小時內修復或停止操作。三、故障發生後15日
      內，向當地主管機關提出書面報告。」「本法第77條所稱
      故障，指固定污染源之相關設施不可預見且無法避免之功
      能失效。但因設計不當或操作、維護不良者，不適用之。
      」為空氣污染防制法第32條、第77條及其施行細則第41條
      所規定。準此，必以防制設施因「故障」致違反管制規定
      ，且該公私場所應於故障後及時採取報備及其他防制措施
      ，始得免罰。否則若不問原因，祇要業者發現固定污染源
      排放超過標準，即可以因已向主管機關通報獲得免罰，將
      使空氣污染之防制目的破壞殆盡，並非上開免罰規定之目
      的。原告雖主張本件開車期間因排煙脫硝系統所致設備短
      暫功能失效係屬無法避免，且其已依法報備，應予免罰云
      云，惟查，原告所稱開車期間製程（加熱爐）與防制設施
      （排煙脫硝系統）之啟動時間有落差之情形，核屬防制設
      備之設計問題，並非上開規定所稱之故障情形，且觀原告
      提出之異常通報單（見本院卷第101頁至103頁）僅係向被
      告通報系爭排放管道於停開車時產生排放異常情形，顯與
      防制設施故障之情形有別。況且，原告既知停開車期間會
      產生排放異常，卻不思停止操作尋求改進之道，卻一再停
      開車持續操作其製程，一再違反規定，造成空氣污染，顯
      非在尋求修復。是系爭停開車期間所產生之空氣污染情形
      並非防制設施故障所造成，而原告之通報亦與故障通報有
      別，核與上開免罰規定不符，其主張免罰，並無可採。另
      原告主張其以前曾有停開車期間空氣污染物排放濃度超過
      標準，經向被告報備未受處罰乙節，縱令屬實，亦為被告
      應否檢討改進之問題，並不影響本件違章行為之成立，原
      告執為免罰之主張，亦無可採。
（五）末查，原告既知其於停開車期間均會造成無法達成環評承
      諾值及操作許可證所定之排放濃度標準，即應注意停止操
      作，尋求解決之道，然其竟未注意，依然持續操作，致違
      反規定，其有違反空氣污染防制法第24條第2項規定之過
      失行為，洵堪認定。原告訴稱其無違反空氣污染防制法第
      24條第2項之故意過失，不應受罰云云，並無可取。又原
      告同一行為，另構成未依環境影響說明書之審查結論執行
      而有違反環境影響評估法第17條之違章行為。則原告同一
      行為，違反空氣污染防制法第24條第2項及環境影響評估
      法第17條規定，本應從一重依環境影響評估法第23條第1
      項第1款規定處罰，被告從輕依空氣污染防制法第56條第1
      項規定裁處原告10萬元罰鍰，並限期於97年3月17日完成
      改善，雖有未洽，惟依行政救濟不利益變更禁止原則，仍
      應予以維持。
六、綜上所述，原告之主張並不可採。從而，被告以原告違反空
    氣污染防制法第24條第2項規定，依同法第56條第1項（原裁
    處書漏載項次）規定裁處原告10萬元罰鍰，並限期於97年3
    月17日前完成改善，並無違誤。訴願決定予以維持，亦無不
    合。原告起訴意旨求為撤銷，為無理由，應予駁回。又本件
    事證已臻明確，兩造其餘主張核與判決結果無影響，爰不逐
    一論述，併此敘明。
七、據上論結，本件原告之訴為無理由，依行政訴訟法第98條第
    1項前段，判決如主文。
中    華    民    國    98    年     6    月   25     日
             高雄高等行政法院第二庭
                         審判長法官  江  幸  垠
                               法官  戴  見  草
                               法官  簡  慧  娟
以上正本係照原本作成。
如不服本判決，應於判決送達後20日內向本院提出上訴書狀，其
未表明上訴理由者，應於提起上訴後20日內向本院提出上訴理由
書（須按對造人數附繕本）；如於本判決宣示或公告後送達前提
起上訴者，應於判決送達後20日內補提上訴理由書（須附繕本）
。未表明上訴理由者，逕以裁定駁回。
中    華    民    國    98    年     6    月   25     日
                             書記官  涂  瓔  純


司法院資訊處製作；財團法人民間司法改革基金會備份。
